【裁判字號】    92,上易,224
【裁判日期】    921015
【裁判案由】    給付貨款
【裁判全文】
臺灣高等法院臺中分院民事判決  九十二年度上易字第二二四號
      上  訴  人  永阜營造工程有限公司
      法定代理人  丁○○
      法定代理人  余立雄
      訴訟代理人  甲○○
                  丙○○
當事人間請求給付貨款事件，上訴人對於民國九十二年四月四日臺灣彰化地方法院九
十一年度訴字第六二一號第一審判決提起上訴，本院於九十二年十月一日言詞辯論終
結，判決如下：
上訴駁回。
第二審訴訟費用由上訴人負擔。
一、
  (一)按訴狀送達後，原告不得將原訴變更或追加他訴，但擴張或減縮應受判決事項之
    聲明者，不在此限，民事訴訟法第二百五十五條第一項第三款定有明文。本件被
    上訴人於起訴狀訴之聲明，係請求上訴人給付新台幣（以下同）一百二十六萬九
    千五百零五元及法定遲延利息；嗣於九十一年九月十二日則具狀減縮訴之聲明為
    請求上訴人給付一百零六萬九千五百零五元及法定遲延利息，此係減縮應受判決
    事項，核與首揭規定並無不合，應予准許，合先敘明。
  (二)被上訴人於原審起訴時，依買賣關係請求上訴人給付價金，嗣上訴人抗辯該買賣
    契約非授權李良儒訂定，被上訴人乃於原審追復陳述表見代理之事實，核其並非
    為訴之追加，因被上訴人主張之訴訟標的為依據買賣契約發生之價金給付請求權
    ，無論係基於合法代理抑或表見代理而發生，均無所分別，此就民法第一百六十
    九條規定本人於有表見代理之事實時，對於第三人應負「授權人之責任」觀之自
    明，縱未經上訴人同意，亦得為之（最高法院七十三年度台抗字第二九九號裁判
    參照）。
二、被上訴人於原審起訴主張：上訴人自九十一年一月九日至三月八日止，陸續向伊
    訂購鋼鐵製品數批，金額共計一百五十九萬八千一百八十五元，惟上訴人僅於九
    十一年一月八日與同月十五日，分別給付十四萬八千六百八十元與一萬元，並由
    上訴人偕同訴外人新億營造有限公司（下稱新億公司），就上訴人對新億公司尚
    未到期工程款為監督付款之協議，由新億公司分別開立發票日為九十一年四月三
    十日、票面金額十七萬元，與發票日為九十一年九月二十七日、票面金額二十萬
    元之支票各一紙予被上訴人，扣除已經給付及新億公司監督付款之金額後，上訴
    人尚欠伊一百零六萬九千五百零五元；縱上訴人未授權訴外人李良儒以其名義與
    被上訴人訂立買賣契約，惟李良儒為上訴人綜理集集岳崗營區建築物主體工程之
    一切工地事務，就工程所需熔接鋼線網以上訴人名義向被上訴人購買，系爭熔接
    鋼線網亦使用於上訴人承攬之集集岳崗營區建築物主體工程，上訴人明知李良儒
    以其名義承攬工程及訂購貨物，而未為反對之表示，伊信以為上訴人所購買，將
    統一發票上買受人記載為上訴人，並將貨物送至上訴人承攬之工地交付，且訴外
    人新億公司亦相信李良儒有權代理上訴人處理承攬及買賣事宜，故由李良儒代表
    上訴人與伊及新億公司簽立監督付款契約，並依約將原應給付上訴人之工程款，
    由伊領取以充抵部分貨款，按民法第一百六十九條規定，上訴人亦應負授權人之
    責任，爰依買賣契約，求為命上訴人給付壹佰零陸萬玖仟伍佰零伍元及其法定遲
    延利息之判決。
三、上訴人否認與被上訴人簽訂上開系爭買賣合約書，並以：該買賣合約書實際係訴
    外人李良儒向伊借牌承包新億公司工程，李良儒為工程需求向被上訴人購買系爭
    鋼料，上訴人雖同意李良儒使用伊名義承包新億公司，但並無授權李良儒以上訴
    人名義購料，是兩造間並無買賣契約關係；雖被上訴人另行主張表見代理，然本
    件並無表見事實，至於上訴人使用被上訴人發票報稅，此為締約交貨後之事實，
    非於締約過程中所發生者，與被上訴人是否因而產生誤信而為交易無關，故非表
    見事實。且至少被上訴人在與李良儒簽署監督付款協議時，應已知悉借牌之事實
    ，則在簽署該協議書後，被上訴人交貨之價金，上訴人實無再依表見代理規定負
    授權人責任之理。故被上訴人在原審所請之金額，應扣除監督付款協議書上所載
    之貨款四十九萬二千四百一十元等語，資為抗辯。
四、被上訴人主張：上訴人自九十一年一月九日至三月八日間，陸續向伊訂購鋼鐵製
    品數批，金額共計一百五十九萬八千一百八十五元，惟僅於九十一年一月八日與
    同月十五日，分別給付十四萬八千六百八十元與一萬元，嗣由上訴人偕同訴外人
    新億公司，就上訴人對新億公司尚未到期工程款為監督付款之協議，由新億公司
    分別開立發票日為九十一年四月三十日、票面金額十七萬元，與發票日為九十一
    年九月二十七日、票面金額二十萬元之支票各一紙予原告，扣除上開上訴人給付
    與新億公司監督付款之金額後，上訴人尚欠被上訴人一百零六萬九千五百零五元
    等情，業據其提出買賣合約書、統一發票、送貨單影本、訂購單影本為證，上訴
    人除否認授權李良儒訂約及買賣合約書印章之真正外，其餘均不爭執，則除此外
    ，其餘事實應認屬實。
五、被上訴人另主張：訴外人李良儒係經上訴人授權，而以上訴人名義向被上訴人訂
    購系爭鋼鐵製品等語，固為上訴人所否認，並辯稱：未曾與上訴人簽訂系爭買賣
    合約書，李良儒係向上訴人借牌，而以上訴人名義與被上訴人簽約等語。查：關
    於系爭買賣合約書之真偽，被上訴人固提出買賣合約書原本及上訴人公司掛號函
    件回執原本為證，經原審法院囑託內政部警政署刑事警察局鑑定上開二件證物之
    印文，其鑑驗結果認為「買賣合約書上『永阜營造工程有限公司』、『丁○○』
    印文與掛號函件回執上『永阜營造工程有限公司』、『丁○○』印文不相符」，
    此有內政部警政署刑事警察局民國九十一年十月四日刑鑑字第０９１０２６４４
    ８１號鑑驗通知書在卷可稽；此外，被上訴人復未能提出其他證據足證系爭買賣
    合約書上上訴人公司及法定代理人之印文確為真正，自難認為系爭買賣合約書係
    由上訴人所簽署。至卷附統一發票、送貨單、訂購單之客戶名稱欄與買受人欄，
    固均載明為上訴人公司，惟上開文書均係被上訴人公司所製作，是該項記載自難
    作為上訴人公司有向被上訴人訂購系爭鋼鐵製品之證明。又上開送貨單之客戶確
    認欄與訂購單之買方公司欄係由訴外人李良儒簽收，惟上訴人否認有授權李良儒
    代理上訴人向被上訴人訂購系爭鋼鐵製品之情事；被上訴人雖於原審聲請訊問證
    人李良儒，惟經原審法院分別於九十一年十月七日、十月二十四日、十一月十四
    日準備程序期日合法通知，證人李良儒均不到場，嗣經原審法院於九十一年十一
    月二十七日科處證人李良儒罰鍰，並於九十一年十二月二十三日準備程序期日再
    經合法通知，仍未到場，自無從為被上訴人有利之證明；且被上訴人復未能提出
    其他證據證明上訴人有授權李良儒向被上訴人訂購系爭鋼鐵製品之事實，是其主
    張系爭買賣合約書係經上訴人授權李良儒以上訴人名義與被上訴人簽訂云云，尚
    難採信。
六、被上訴人另主張：縱上訴人未授權訴外人李良儒以其名義與被上訴人訂立買賣契
    約，惟李良儒為上訴人綜理集集岳崗營區建築物主體工程之一切工地事務，上訴
    人明知李良儒以其名義承攬工程及訂購貨物，而未為反對之表示，被上訴人信以
    為上訴人所購買，按民法第一百六十九條規定，系爭熔接鋼線網縱非上訴人所買
    ，上訴人亦應負授權人之責任等語，為上訴人所否認，並以前詞置辯。按由自己
    行為表示以代理權授與他人，或知他人表示為其代理人而不為反對表示者，對於
    第三人應負授權人之責任，民法第一百六十九條前段定有明文。經查：
    (一)訴外人李良儒於九十年八月間，以上訴人名義向訴外人新億公司承攬九二一震
      災復建岳崗營區統包工程，上訴人並出具委託書委由李良儒作為上訴人公司駐
      工地授權代理人，且上開工程之各期工程款上訴人均委由李良儒持上訴人公司
      統一發票及領款印鑑向新億公司請領之事實，業有工程承攬合約書影本、承包
      廠商駐工地授權代理人委託書影本、領款印鑑影本、統一發票影本、廠商領款
      明細及印鑑表影本附卷為證，並經證人即新億公司工務部襄理梁正行於原審法
      院九十一年十一月十四日準備程序期日結證綦詳，堪信為真實；又證人梁正行
      於訊問時，結證稱：「永阜營造是我們的下包，承包鋼構廠房的土建部分，是
      李良儒以永阜營造代表人身分來承包的，至於他在永阜營造擔任何職務我不清
      楚，但是他幾乎每天都有到工地，我當時在營區擔任工程專案，李良儒也有請
      現場人員在場。」、「（簽約時李良儒帶什麼證件？）營利事業登記證、公司
      執照、營造業登記證，他都是帶影本，影本上面蓋有與正本相符的章。」等語
      ，足見上訴人確有授權李良儒以上訴人公司駐工地代理人之身分，為上訴人處
      理與新億公司間之上開岳崗營區工程承攬事務，並曾交付上訴人公司之營利事
      業登記證、公司執照、營造業登記證等證件影本予李良儒，即上訴人於上訴本
      院後，亦承認借牌予訴外人李良儒向伊借牌承包新億公司工程之情事，足見為
      真實。
    (二)本件買賣訂約之經過，據證人即被上訴人建材部營業二課副課長乙○○到庭證
      稱：「‧‧‧李良儒是簽約時認識的，簽約應在九十一年一月份時在彰化永靖
      永阜公司簽約用印的，是他約我去他們公司的，我帶我們公司的章，他拿他們
      公司的章出來蓋，他之前有簽一張訂購單給我是他簽的名字，我們都是用傳真
      的，他大約五十左右，我先看到他們小姐，那時只有那小姐在那裏，訂購單是
      那小姐拿出來的，他們公司透天的，我告訴那小姐要合約用印，合約時是等李
      良儒來才用印的。‧‧‧（法官問李良儒簽約時有無拿上訴人公司印鑑及營利
      事業登記證？）簽約時李良儒有用印，我們公司送貨到集集工地時李良儒拿上
      訴人之營利事業登記證影本給我看。」等語，繼稱：「‧‧‧當時是李良儒打
      電話給我約在永阜公司見面簽約，我與大乙公司的陳小姐一起去的，我們先到
      永阜公司有遇到一位小姐好像是庭上的林逸文小姐，但我們因沒有正式換過名
      片所以我也不能確定，永阜公司的章好像是小姐拿出來的，原本有說要定金一
      成，因永阜公司小姐不肯將一成的支票開出來，後來是將現金入我們公司帳
      戶，用好印我們就離開永阜公司，我與李良儒是第一次見面所以離開時我也不
      清楚他有無與小姐打招呼，後來這筆交易款發生問題我與公司法務邱志成在永
      阜公司跟李良儒和他一位不知姓名的朋友還有丁○○討論這筆貨款問題，丁○
      ○要李良儒將這一筆貨款處理掉，李良儒有答應處理，但後來李良儒沒有付。
      」等語，雖前後所稱有無他人偕同到場容有不一，然其始終供稱係在上訴人公
      司處訂約卻如一，且第一次證述時，受命法官並未訊問及有無他人同行，況事
      發至作證時間已一年半有餘，自難期待其敘述經過鉅細靡遺，是難單憑此些微
      不同遽認所供不實為不可採，是證人乙○○所述為可取。至於證人林逸文雖稱
      ：「‧‧‧買賣合約書上的公司章不是永阜公司的，李良儒與我們公司何關係
      我不清楚，我也不知道李良儒用永阜公司名義向新億公司承包工程，買賣合約
      書上為何有永阜公司的章我不清楚。」云云，惟證人林逸文既為上訴人負責人
      丁○○之配偶，證詞難免偏頗，又自稱不是天天去公司，所言自不足為上訴人
      之證明。
    (二)被上訴人分別於九十一年一月九日、一月十二日、一月十六日、三月八日將系
      爭鋼鐵製品載送至上開岳岡營區工地，並由訴外人李良儒簽收等情，此有送貨
      單影本在卷為證；又被上訴人復於九十一年一月十四日及一月二十二日分別開
      立買受人載明為上訴人公司，品名為鋼網與吊鉤，銷貨金額分別為一百一十七
      萬七千八百八十二元及一萬九千五百零九元之統一發票，交付李良儒作為請款
      之用，而上開二紙統一發票經李良儒轉交上訴人後，業經上訴人持以登帳報稅
      之事實，則為兩造所不爭執，復有統一發票影本在卷足稽，均應認為真實。
    (三)是上訴人既借牌予訴外人李良儒向新億公司承包上開岳崗營區工程，在買賣訂
      約時，訴外人李良儒並在與上訴人公司密切攸關之營業處所用印；而上訴人亦
      將被上訴人所開立買受人載明為上訴人公司之統一發票持以登帳報稅，堪認上
      訴人在客觀上已有足以使被上訴人信賴李良儒就上訴人公司上開岳崗營區工程
      之相關事務有代理權，且上訴人於收受被上訴人所開立之統一發票後，自應知
      悉李良儒係以上訴人公司名義向被上訴人購買系爭鋼鐵製品，竟未為反對之表
      示，仍持以登帳報稅，按諸民法第一百六十九條前段規定，系爭鋼鐵製品雖非
      上訴人所購買，上訴人亦應負授權人之責任；至於被上訴人所收受該買賣之一
      成訂金係何人支付，究與上訴人是否負買賣契約授權人之責任無關，尚不足為
      上訴人有利之認定。而訴外人李良儒以上訴人名義向被上訴人購買系爭鋼鐵製
      品價金共計一百五十九萬八千一百八十五元，惟僅給付四十一萬八千六百八十
      元，尚積欠被上訴人一百零六萬九千五百零五元，業如前述，則被上訴人依表
      見代理之規定，請求上訴人就前揭買賣價金餘額負授權人之責任，即屬有據。
    (四)至上訴人所辯：盜刻印章、偽造文書係犯罪行為，並非代理行為，無表見代理
      可言等語。惟被上訴人係主張上訴人有表見代理之行為，指訴外人李良儒以上
      訴人名義與被上訴人告訂立系爭鋼鐵製品買賣契約之代理行為而言，上開買賣
      契約之訂立係屬法律行為，並非不法行為或事實行為，是以縱使李良儒未經上
      訴人授與代理權，仍應適用無權代理或表見代理之相關規定，該法律行為並非
      不能代理。本件情形顯與最高法院五十五年台上字第一○五四號判例意旨不同
      ，自無前揭判例之適用，上訴人上開所辯，並無可採。雖上訴人再抗辯被上訴
      人知悉借牌之事，被上訴人在原審所請之金額，應扣除監督付款協議書上所載
      之貨款四十九萬二千四百一十元云云，惟為被上訴人所否認，上訴人並未舉證
      證明被上訴人確知借牌情事，是其抗辯言，尚不足取。
七、從而，被上訴人本於買賣契約及表見代理之法律關係，請求上訴人負授權人之責
    任，令上訴人給付一百零六萬九千五百零五元及其法定遲延利息，為有理由，應
    予准許，原審所為上訴人敗訴之判決，核無不合，上訴論旨指摘原判決不當，聲
    明求為廢棄改判，非有理由，應予駁回。
八、本件事證已臻明確，兩造其餘主張及舉證，經審酌與判決結果不生影響，爰不逐
    一論述，附此敘明。
據上論結，本件上訴為無理由，依民事訴訟法第四百四十九條第一項、第七十八條，
判決如主文。
中      華      民      國    九十二    年      十      月     十五     日
~B1民事第一庭審判長法  官  林陳松
~B2                法  官  李寶堂
~B3                法  官  鄭金龍
右為正本係照原本作成。
不得上訴。
~B                書記官  林桂鳳
中      華      民      國    九十二    年      十      月     十六     日
                                                                        Ｈ


司法院資訊處製作；財團法人民間司法改革基金會備份。
